【裁判字號】    92,訴,2101
【裁判日期】    921105
【裁判案由】    損害賠償
【裁判全文】
臺灣臺中地方法院民事判決  九十二年度訴字第二一○一號
    原      告  丙○○
    被      告  保證責任台中市第二信用合作社
    法定代理人  乙○○
    訴訟代理人  甲○○
右當事人間損害賠償事件，本院於九十二年十月二十日言詞辯論終結，判決如下：
    主      文
原告之訴及假執行之聲請均駁回。
訴訟費用由原告負擔。
    事實及理由
壹、原告主張：
  一、原告於被告處設有支票存款帳戶（帳號一一–0000000號），兩造訂有
      「支票存款往來約定書」，該帳戶支票原為原告與訴外人林振權等人經營合夥
      事業所用，印鑑章向來由原告保管，須由原告親自用印方能完成發票行為。民
      國（下同）九十年底，原告結束合夥事業，經訴外人林振權告知該帳戶之空白
      支票均已使用完畢，原告不疑有他，乃未追查支票流向。未料於九十二年初，
      由三信商業銀行告知已遭拒絕往來，經原告向被告查詢始知前開帳戶支票於九
      十一年十一、十二月間退票多張，累計達三張以上，而遭拒絕往來。然經原告
      調閱退票明細資料查明，各該退票之支票上印文，與原告留存於被告之印鑑樣
      式明顯不同，惟被告竟未盡通知原告之附隨義務，致使原告未能即時辦理掛失
      止付之補救措施，嗣由三信商業銀行告知後始知已遭拒絕往來之事實。
  二、按支票帳戶遭拒絕往來，此記錄可供國內金融機構查詢，對於存戶之信用影響
      甚大，因此存戶果有退票情形，金融機構應有通知存戶之義務，實務上各金融
      機構亦會以電話通知，以利存戶即時存款或辦理清償贖回或重提付訖等手續，
      俾免因一年內退票超過三張以上遭列為拒絕往來戶，尤以支票遺失或被盜用時
      ，若因印鑑不符而退票，倘經金融機構通知後，存戶才得即時辦理掛失，避免
      遭拒絕往來，故為支票擔當付款人之金融機構應有退票時通知存戶之附隨義務
      。況依支票存款之法律關係而言，目前實務皆認為屬委任關係，依民法第五百
      三十五條之規定，金融機構應依善良管理人之注意義務處理委任事務，又同法
      第五百四十條之規定，金融機構應有將委任事務報告存戶之義務。惟本件被告
      未履行此附隨義務及報告義務，顯有不完全給付之情，致使原告被列為拒絕往
      來戶，其他金融機構亦因而停止原告信用卡之使用，原告之信用及名譽蒙受重
      大損害。為此依民法第二百二十七條之一，準用同法第一百九十五條之規定，
      提起本件訴訟，爰聲明：被告應給付原告新台幣（下同）壹佰萬元及自起訴狀
      繕本送達翌日即九十二年八月六日起至清償日止，按年息百分之五計算之利息
      ，並陳明願供擔保請准宣告假執行。
貳、被告則以：
  一、原告確為被告支票存款之客戶，兩造間訂有「支票存款往來約定書」無誤，惟
      原告明知票據不當使用之結果，對個人信用影響甚大，竟於九十年底結束合夥
      事業後，隨意聽信訴外人林振權告知支票皆已使用完畢，而未詳加確認及調查
      ，顯係原告自行輕忽未盡保管之責。
  二、被告為金融業者從事支票存款業務，均依循票據法之規定，且依「支票存款往
      來約定書」第七條之約定：「存戶開出支票取款時票面金額不得超過其結存額
      ，否則一律以退票處分」，故被告於見票時既受託以無條件支付與受款人或執
      票人，無通知存戶之義務。被告對於原告所簽發之支票要求兌現時，帳戶內存
      款不足且所蓋印章與原告留存之印鑑不符，逕以「存款不足及發票人簽章不符
      」退票理由予以退票，行為並無不當。
  三、又原告於九十年七月十三日至被告處領取空白支票二十五張，而原告所稱合夥
      事業於九十年底結束前，僅使用其中三張（票號0000000至00000
      00），自九十一年起尚餘空白支票二十二張，未至被告處辦理註銷手續或結
      清帳戶，導致如原告所稱空白支票遭盜用退票計十三張。而經被告查明前開退
      票十三張，除九十二年七月九日辦理註記五張外，其餘八張支票均於退票後短
      期內辦理註記，顯示票據使用者知悉退票情事。
  四、綜上，原告具領空白支票後交由訴外人林振權使用結束合夥營業後僅詢問林振
      權有無使用支票，在在顯示原告個人管理鬆懈，求償被告實無理由，並聲明：
      駁回原告之訴。
參、兩造不爭執之事實：
    (一)原告於被告處設有支票存款帳戶（帳號一一–0000000號），兩造訂有
      「支票存款往來約定書」，該帳戶支票於九十一年十一、二月間陸續退票十三
      張，被告乃將原告列為拒絕往來戶。
    (二)前開退票之支票十三張，依其票據號碼所示，係原告於九十年七月十三日至被
      告處領取之空白支票二十五張（票據號碼0000000至0000000）
      之部分。
    (三)前開支票之退票理由，除存款不足外，支票所蓋印文與原告留存被告處之印鑑
      不符。
肆、得心證之理由：
  一、原告於被告處設有支票存款帳戶（帳號一一–0000000號），兩造訂有
      「支票存款往來約定書」，由原告委託被告於見票時，無條件付款予受款人或
      執票人者，核其性質為委託付款，應屬委任契約（其兼有消費寄託契約之性質
      ，以下不論）。又原告開設此種支票存款帳戶，初次須存入被告所定最低額度
      之金額，且存款概不計息，故被告係以收取各該規費（手續費）及免付存款利
      息之利益，做為受託付款之報酬，則兩造間成立之委任付款關係，係屬有償委
      任，依民法第五百三十五條之規定，被告應盡善良管理人之注意義務。因此，
      請求付款支票上之印文，如以形式觀察與原告留存印鑑之印文不符者，被告自
      應予以退票，以保護原告及真正權利人之權益，殆無疑義。惟被告已就印鑑不
      符之支票予以退票後，是否有進一步通知原告之義務，不無深究之餘地。
    (一)遍查兩造所訂「支票存款往來約定書」及原告所提「支票存款約定書補充條款
      」、「台北市票據交換所票據交換作業處理程序」等內容，雖未見金融業者於
      支票退票後，應將退票事由通知存戶之規定。惟依兩造所訂「支票存款往來約
      定書」第十九條約定：「本章則未盡事宜依照法令及當地銀行習慣辦理」等語
      。準此，支票存款委託付款契約，既兼有委任契約之性質，則依民法第五百四
      十條之規定，被告負有將委任事務之進行狀況報告原告之義務。
    (二)依兩造所訂「支票存款往來約定書」第十二條約定：「存戶如有發生退票情事
      ‧‧‧如在一年之內連續退票達三次或在同一地區內與其他金融機構所設帳戶
      合併退票三次者，本社即依照規定予以停止往來」，另第十八條約定：「存戶
      ‧‧‧退票時，本社得將其有關退票資料，提供他人徵信查詢之用」等語，換
      言之，存戶支票退票或連續退票三次以上，對於存戶之信用影響甚鉅，倘因帳
      戶結存金額不足以支付票款，因其債信不佳自無疑問，然係遭他人偽造發票以
      致退票，若無適當之「風險控管或補救」機制，則存戶之信用即可能因金融資
      訊的快速流通而毀於一旦。因此前項所稱「將委任事務之進行狀況報告之義務
      」益顯其重要性。
    (三)是以，被告身為支票之付款人，所應盡善良管理人之注意義務內涵，並不限於
      注意請求付款支票上之印文與存戶留存印鑑之印文是否相符而已，尚包括支票
      依規定退票後，應將足以影響存戶債信之退票事由通知存戶之義務。
  二、經查：原告支票帳戶之支票，自九十一年十一、十二月間，陸續因「存款不足
      及發票人簽章不符」為由而退票，已為被告自陳之事實。惟被告未盡善良管理
      人之注意義務，未將「簽章不符」之事由通知原告，使原告自始不知其支票遭
      人偽造之情，採取有效之補救措施，被告即依前開連續退票三次以上之約定，
      逕將原告列為拒絕往來戶，致原告信用受有損害，堪以認定。則原告依民法第
      二百二十七條之一，準用同法第一百九十五條規定請求被告賠償原告非財產上
      之損害，要無不合。
  三、惟按損害之發生或擴大，被害人與有過失者，法院得減輕賠償金額，或免除之
      ，民法第二百十七條第一項定有明文。此項規定之目的，在謀求加害人與被害
      人間之公平，故在裁判上法院得以職權適用之，並不待當事人主張。至於賠償
      金額應減至何程度，或為完全免除，法院應斟酌雙方原因力之強弱與過失之輕
      重以定之，最高法院五十四年台上字第二四三三號判例可資參照。本件原告信
      用之受損，被告有過失固如前述，惟查：
    (一)原告退票之支票十三張，依票據號碼核對結果，乃原告於九十年七月十三日向
      被告所領空白支票二十五張（票據號碼0000000至0000000）之
      部分，已為兩造共認之事實。而依原告所陳該帳戶支票係供原告與他人經營合
      夥事業所用，而合夥事業已於九十年底結束（解散），原告向訴外人林振權詢
      問空白支票使用狀況，經告知業已使用完畢即未予查明，足見原告對於空白支
      票管領查核之過失。
    (二)況且，該帳戶支票既為原告經營合夥事業所用，合夥事業解散後理應進行清算
      ，並依兩造所訂「支票存款往來約定書」第十五條約定解約，結清支票帳戶餘
      額，倘原告確實查核支票帳戶交易明細，自可知悉所領空白支票二十五張，自
      九十一年初起尚餘二十二張空白支票未曾使用之情，訴外人林振權焉能以「業
      已使用完畢」寥寥數語可得搪塞。
    (三)因此，原告未確實履行合夥事業之清算工作，取回所餘之空白支票繳還被告，
      終止（解除）兩造間支票存款往來契約，以致所餘支票遭他人偽造發票殃及原
      告之信用，則原告自己對其信用損害之發生，相較於被告未盡通知退票事由之
      過失，原告方面顯具有決定性之原因力及更大之過失。從而，本件除原告迄未
      提出因被告將之列為拒絕往來戶，原告信用、名譽受損程度之相關資料，所請
      非財產上損害賠償壹佰萬元云云，本院認為顯然過高以外，縱此賠償金額足以
      認定，惟依前開規定，亦應予免除被告之賠償責任。
  四、綜上，原告請求被告賠償壹佰萬元，並加計自起訴狀繕本送達翌日即九十二年
      八月六日起至清償日止，按年息百分之五計算之遲延利息，為無理由，應予駁
      回，而其假執行之聲請，因訴之駁回失所依附，應併駁回之。
伍、訴訟費用負擔之依據，民事訴訟法第七十八條。
中      華      民      國    九十二    年     十一     月      五      日
                                  臺灣臺中地方法院民事第五庭
~B法  官  王邁揚
正本係照原本作成
如對本判決上訴，須於判決送達後廿日內向本院提出上訴狀
中      華      民      國    九十二    年     十一     月      五      日
~B書記官


司法院資訊處製作；財團法人民間司法改革基金會備份。
